臺灣高等法院民事判決
110年度勞上更一字第20號
上  訴  人  蔡政儒  
訴訟代理人  劉德弘律師
被 上訴 人  騰達航空股份有限公司

法定代理人  賴英里  
訴訟代理人  翁方彬律師
            呂冠勳律師
上列當事人間請求損害賠償事件，上訴人對於中華民國109年6月
18日臺灣臺北地方法院109年度勞訴字第10號第一審判決提起上
訴，經最高法院發回更審，本院於110年12月7日言詞辯論終結，
判決如下：
    主      文
上訴駁回。
第二審及發回前第三審訴訟費用由上訴人負擔。
    事實及理由
一、被上訴人主張：兩造於民國108年4月22日簽訂訓練暨服務契
    約書（下稱系爭契約），約定由伊負擔費用提供上訴人Bomb
    ardeir Global 5000機型（下稱系爭機型）機務課程訓練（
    下稱職前訓練），待訓練期滿取得合格證照後，擔任伊之維
    修工程師。如上訴人於取得合格證照起3年內，自行或因工
    作情緒及壓力管理不當而離職，須賠償訓練費用（含設備費
    用）及訓練期間衍生之費用，任職未滿1年者，賠償新臺幣
    （下同）180萬元；滿1年未滿3年者，按年資比例賠償（下
    稱系爭賠償約定）。詎上訴人於108年6月12日取得合格證照
    後，因不服主管之工作安排，於同年9月24日自請離職，自
    應賠償訓練費用及衍生費用175萬3893元（下稱系爭培訓費
    ）等情。爰依系爭賠償約定，求為命上訴人如數給付，及自
    起訴狀繕本送達翌日起計付法定遲延利息之判決。
二、上訴人則以：伊簽訂系爭契約時，即因不同意系爭賠償約定
    ，而僅於系爭契約之尾頁簽名，未於系爭賠償約定所預留之
    同意欄（下稱系爭欄位）簽名，是兩造就系爭賠償約定並無
    意思表示之合致。又系爭契約為定型化契約，伊為經濟上之
    弱勢，無與被上訴人磋商餘地，系爭賠償約定係單方加重伊
    之責任，所定賠償要件空泛，其最低服務年限亦逾合理範圍
    ，對伊有重大不利益，顯失公平，依民法第247條之1及勞動
    基準法（下稱勞基法）第15條之1第3項規定，應屬無效。倘
    認系爭賠償約定有效，則伊係受職場霸凌，因不可歸責於己
    之事由而離職，被上訴人仍不得請求返還系爭培訓費。被上
    訴人係與訴外人業主共同負擔系爭培訓費，僅得請求系爭培
    訓費之半數。另系爭賠償約定為違約金性質，該約定數額過
    高，應予酌減等語，資為抗辯。
三、原審為上訴人敗訴之判決，上訴人不服，提起上訴，其聲明
    ：㈠原判決廢棄。㈡被上訴人於第一審之訴及假執行之聲請均
    駁回。被上訴人答辯聲明：上訴駁回。
四、下列事項為兩造所不爭執，應可信為真實（見本院卷第62至
    63頁，並依判決格式增刪修改文句）：
　㈠兩造於108年4月22日簽訂系爭契約，約定由被上訴人提供上
    訴人職前訓練，上訴人期滿取得合格證照後，擔任被上訴人
    之維修工程師。系爭契約最末頁乙方欄位之「甲○○」署名為
    上訴人於108年4月22日親簽，惟上訴人未於系爭欄位簽名。
    有系爭契約為證（見原審卷㈠第15至21頁）。
　㈡被上訴人支出系爭培訓費175萬3893元，安排上訴人於108年5
    月4日赴加拿大航空電子設備公司（Canadian Aviation Ele
    ctronics，簡稱CAE）接受職前訓練，並經CAE於108年6月12
    日發給完訓證明（見原審卷㈠第141頁）。
　㈢上訴人於職前訓練完訓後返臺，即依系爭契約之約定受僱擔
    任被上訴人之維修工程師，嗣於108年9月24日提出離職單，
    終止兩造之勞動契約關係，最後任職日為108年9月24日（見
    原審卷㈠第35頁）。
五、兩造之爭點如下：　　
　㈠兩造就系爭賠償約定是否達成意思表示之合致？
　㈡系爭賠償約定有無勞基法第15條之1第3項、民法第247條之1
    第2至4款所定無效之情形？
　㈢被上訴人依系爭賠償約定請求上訴人賠償系爭培訓費本息，
    有無理由？
六、茲就兩造之爭點，說明本院之判斷如下：
　㈠兩造就系爭賠償約定達成意思表示之合致：
　⒈按當事人互相表示意思一致者，無論其為明示或默示，契約
    即為成立，民法第153條第1項定有明文。次按當事人就將來
    所生債務不履行情事預為損害賠償之約定，原非要式行為，
    若當事人就該損害賠償約定已有合意，縱令有當事人漏未於
    記載上開約定之書面簽名、用印，於該約定之成立，亦不發
    生影響（參照最高法院110年度台上字第2034號判決意旨）
    。
　⒉經查：
　⑴系爭契約名曰「訓練暨服務契約書」，兩造簽訂系爭契約，
    上訴人同意接受被上訴人安排之職前訓練，訓練費用由被上
    訴人負擔；上訴人知悉被上訴人需負擔龐大職前訓練費用，
    故上訴人如訓練期間有可歸責於上訴人之事由，導致未達被
    上訴人或交通部民用航空局（下稱民航局）所定資格標準，
    或未取得訓練課程合格證照，或違反相關規定，或取得訓練
    課程合格證照後，未依約定受僱於被上訴人等情事，上訴人
    應負損害賠償責任，被上訴人亦得終止系爭契約；上訴人應
    於訓練期間屆滿後須受僱於被上訴人擔任維修工程師一定時
    間乙節，業經系爭契約前言及第1條約定明確（見原審卷㈠第
    15至16頁）。
　⑵其次，證人即擔任被上訴人人事之陳藝汶證稱：伊在上訴人
    到職前製作系爭契約，並拿給上訴人簽，因上訴人要出國受
    訓，通常須簽完約才能出國，伊就撥打電話提醒上訴人繳回
    。上訴人在電話中告訴伊，系爭賠償約定對員工比較苛刻。
    伊乃告知上訴人，如認苛刻，是否取消該份工作不要出國？
    如不接受，伊再報告主管趕快找人替補。上訴人則回復，將
    再與單位主管討論。過幾天，伊詢問上訴人討論結果，上訴
    人轉述其主管說公司不會那麼容易讓上訴人離職賠這筆錢，
    不會有符合系爭賠償約定情形。上訴人就簽系爭合約的最後
    一頁，交回給伊等語（見本院前審卷第208至209頁）。上訴
    人不爭執證人陳藝汶與之聯繫系爭契約簽訂事宜（見本院卷
    第126頁），可見證人陳藝汶對於上訴人簽訂系爭契約過程
    ，當知之甚詳，且與本件無利害關係，其上開證詞應客觀可
    信。至於被上訴人於兩造簽訂系爭契約前，事先付費購買上
    訴人至CAE受訓之來回機票（見原審卷㈠第169至187頁），僅
    係被上訴人為上訴人職前訓練預作準備，上訴人據此辯稱證
    人陳藝汶所證：「通常須簽完約才能出國」等語，並非事實
    云云，自不足取。
　⑶依上可知，上訴人受僱擔任維修工程師，須先完成職前訓練
    ，兩造遂簽訂系爭契約以約明權利義務事項。系爭契約既已
    約定上訴人完成職前訓練後，應受僱於被上訴人滿一定期間
    ，則基此所生系爭賠償約定，乃為上訴人能否履行系爭契約
    之不可或缺條件，互為關連，否則即無法達成締約之目的。
    又兩造分別於列載系爭賠償約定之系爭契約最末頁之甲（指
    被上訴人，下同）、乙（指上訴人，下同）方欄位之簽名用
    印（見不爭執事項㈠），則被上訴人主張兩造就系爭契約所
    載內容（含系爭賠償約定）達成意思表示之合致，堪為可採
    。
　⒊上訴人雖辯稱：伊在到職第一天就有向陳藝汶表示伊可以出
    國受訓，但不接受系爭賠償約定，陳藝汶跟伊說他會再跟他
    的主管討論，後來陳藝汶說如果對薪水沒有意見就簽名，所
    以伊只同意系爭契約的後半部，但不同意系爭賠償約定，故
    未於系爭欄位簽名，後來被上訴人就叫伊如期出發，也沒有
    叫伊補簽任何文件，兩造就系爭賠償約定未達成合意云云。
    惟上訴人自陳其受僱於被上訴人前，已從事飛機維修工作20
    餘年（見原審卷㈠第299頁），佐以上訴人所提其於華信航空
    之離職證明書記載：尚有訓練費尚未賠償等語（見原審卷㈠
    第243頁），徵以證人陳藝汶前揭所證：因上訴人要出國受
    訓，伊才拿給上訴人簽，上訴人於簽訂系爭契約前，曾向伊
    質疑系爭賠償約定是否苛刻，伊則表示如不同意，被上訴人
    可另覓他人替代等語（見本院前審卷第206至207頁）。以上
    訴人在航空界維修之資歷，於簽訂系爭契約前，當知悉須同
    意系爭賠償約定，始得接受被上訴人提供之出國職前訓練。
    上訴人於簽訂系爭契約前，雖質疑系爭賠償約定，惟被上訴
    人已與之協商並給予考慮之期間，上訴人就系爭賠償約定未
    曾予以拒絕，並於內容列載系爭賠償約定之系爭契約末頁簽
    名，繼而接受被上訴人安排之職前訓練，並於取得合格證書
    後為被上訴人擔任維修工程師，業如前述，足認上訴人已同
    意系爭賠償約定，當生拘束兩造之效力，自不因上訴人未於
    系爭欄位簽名、用印，而影響系爭賠償約定之成立。況上訴
    人接受職前訓練，及訓練期間屆滿後應受僱於被上訴人一定
    時間，並基此所生之系爭賠償約定，乃互為關連，已如前述
    ，倘容許上訴人同意進行職前訓練，惟不同意系爭賠償約定
    ，無異將系爭契約割裂處理，違反兩造簽訂系爭契約之真意
    及目的，實非事理之平。則上訴人以前揭情詞抗辯兩造就系
    爭賠償約定未達成合意云云，洵無足取。
　⒋綜上，兩造就系爭契約所載內容（含系爭賠償約定）達成意
    思表示之合致，自應受系爭契約各條款約定之拘束。
  ㈡系爭賠償約定並無勞基法第15條之1第3項、民法第247條之1
    第2至4款所定無效之情形：
  ⒈系爭賠償約定並無勞基法第15條之1第3項所定無效之情形：
  ⑴按未符合下列規定之一，雇主不得與勞工為最低服務年限之
    約定：①雇主為勞工進行專業技術培訓，並提供該項培訓費
    用者；②雇主為使勞工遵守最低服務年限之約定，提供其合
    理補償者。前項最低服務年限之約定，應就下列事項綜合考
    量，不得逾合理範圍：①雇主為勞工進行專業技術培訓之期
    間及成本；②從事相同或類似職務之勞工，其人力替補可能
    性；③雇主提供勞工補償之額度及範圍；④其他影響最低服務
    年限合理性之事項。違反前二項規定者，其約定無效。勞基
    法第15條之1第1至3項分別定有明文。次按，最低服務年限
    約款適法性之判斷，應以該約款存在是否具有「必要性」與
    「合理性」觀之，所謂「必要性」，是指雇主有以該約款保
    障其預期利益之必要性，如企業支出龐大費用培訓未來員工
    ，或企業出資訓練勞工使其成為企業生產活動不可替代之關
    鍵人物等是，所謂「合理性」，是指約定之服務年限長短是
    否適當？諸如以勞工所受進修訓練以金錢計算之價值、雇主
    所負擔之訓練成本、進修訓練期間之長短及事先約定之服務
    期間長短等項為其審查適當與否基準（最高法院96年度台上
    字第1396號判決意旨參照）。
  ⑵查，兩造簽訂系爭契約，約定上訴人接受被上訴人安排之系
    爭機型職前訓練，並由被上訴人負擔訓練費用，業如前述，
    參以系爭賠償約定上訴人自完成訓練並取得合格證照翌日起
    3年內，如：①自行離職，或②自行申請調任非機務單位，或③
    工作情緒及壓力管理不當而離職，或④因其他可歸責於上訴
    人之事由致解僱，須賠償訓練費用（含設備費用）及訓練期
    間衍生之費用，任職未滿1年者，賠償180萬元；滿1年未滿3
    年者，按年資比例賠償（見原審卷㈠第16頁），約定最低服
    務年限3年（即特殊服務期間）。其次，被上訴人經營航空
    業，為取得系爭機型營運證書，必先有工程師具系爭機型完
    訓證書乙節，業據上訴人陳明在卷（見本院卷第98頁）。上
    訴人受僱擔任維修工程師，須受相當時間之培訓考核始足勝
    任，可見該職務具高度專業性，且因各航空器之機型不同，
    上訴人前縱已任職維修工程師多年而擁有眾多機型之維修資
    格與證照，被上訴人招募上訴人既係為取得以系爭機型營運
    之資格，則不論上訴人前已具備何種飛機機型之維修能力及
    證照，被上訴人仍有供上訴人參與職前訓練使其具備維修系
    爭機型航空器之專業能力之必要，足徵職前訓練確係被上訴
    人為上訴人進行之專業技術培訓。又兩造不爭執被上訴人已
    支出系爭培訓費用175萬3893元（見不爭執事項㈡）。被上訴
    人提供培訓費用為上訴人進行專業技術培訓之事實，核符勞
    基法第15條之1第1項第1款規定。是審酌被上訴人經營航空
    業之性質，就營運系爭機型，對上訴人提供職前訓練，堪認
    被上訴人與上訴人於系爭賠償約定為最低服務年限之約定，
    確有必要性。
  ⑶次查，系爭賠償約定最低服務年限為3年，上訴人進行職前訓
    練之期間為108年5月4日至108年6月12日，被上訴人因此支
    出系爭培訓費175萬3893元（見不爭執事項㈡），其中僅系爭
    機型之初訓費用即高達139萬1637元，此觀被上訴人出具之
    培訓費用發票（Invoice）、匯款憑證等件自明（見原審卷㈠
    第447至449頁）。縱被上訴人基於營運需要之考量，安排上
    訴人接受職前訓練，上訴人既依其自由意志簽訂系爭契約，
    並接受被上訴人提供費用昂貴之職前訓練後，取得維修系爭
    機型之資格證照及專業能力，非其他未曾接受該職前訓練之
    人可得任意替補。被上訴人為避免上訴人任意離職致其調度
    困難甚危及飛航安全，或須再行支出高額培訓費用另覓他人
    參與職前訓練，增加勞費成本，則被上訴人與上訴人約定3
    年之最低服務年限，確屬其營運所必要，尚稱允當，而具合
    理性。又雇主於符合勞基法第15條之1第1項所列各款規定之
    一，即得與勞工約定最低服務年限，非以同時符合第1項各
    款規定為必要。上訴人辯稱：伊係基於被上訴人業務之需要
    ，始接受職前訓練，且被上訴人於108年9月12日就系爭機型
    已取得民航局核發之營運規範核准項目表，縱伊離職，被上
    訴人尚有另名擁有系爭機型證書之工程師可以執行該飛機維
    護工作，其人力並非難以替補，且被上訴人未提供合理之補
    償，該最低服務年限之約定不具合理性云云，即不可採。
  ⑷綜上，系爭賠償約定最低服務年限3年，違反者應依同條項約
    定負賠償責任之約定，未超逾必要限度及合理範圍，並未違
    反勞基法第15條之1第1、2項規定，並非無效。則上訴人辯
    稱系爭賠償約定已逾合理範圍，不符勞基法第15條之1第2項
    規定，應為無效云云，自無可採。
  ⒉系爭賠償約定並無民法第247條之1第2至4款所定無效之情形
    ：
　⑴按依照當事人一方預定用於同類契約之條款而訂定之契約，
    為左列各款之約定按其情形顯失公平者，該部分約定無效：
    ……二、加重他方當事人之責任者。三、使他方當事人拋棄權
    利或限制其行使權利者。四、其他於他方當事人有重大不利
    益者。民法第247條之1第2至4款分別定有明文。所謂「按其
    情形顯失公平者」，則係指依契約本質所生之主要權利義務
    ，或按法律規定加以綜合判斷，有顯失公平之情形而言（參
    照最高法院108年度台上字第2125號判決意旨）。
　⑵查，系爭契約雖係以印刷字體事先列印，惟系爭契約前言載
    明：「茲因雙方同意由甲方提供乙方Bombardeir Global 50
    00機務課程訓練，乙方同意接受甲方訓練並服務於甲方一定
    期間，雙方基於勞資誠信合作之聘僱關係，特訂立訓練暨服
    務契約書」等語，並於系爭契約第1、2、6條分別約定：「
    自民國108年5月6日起，乙方接受甲方安排之訓練，……」、
    「乙方於訓練期間屆滿後擔任維修工程師職務」、「甲方依
    乙方之學歷、經歷、技能及職位核薪為：本薪新台幣（下同
    ）80,000元整、伙食津貼2,400元整，交通津貼2,600元整，
    上述合計總額為新台幣85,000元整。並待機務訓練合格後，
    自合格日起，將依甲方之薪資制度調整敘薪」（見原審卷㈠
    第15至17頁）。上開約定，乃係兩造依上訴人所須參與之職
    前訓練，及上訴人個人之學經歷狀況所為之個別化約定，至
    為明確。是上訴人抗辯系爭契約為被上訴人預定用於同類契
    約之條款而訂定，全然未與上訴人磋商議約而屬定型化契約
    云云，已屬無理。
  ⑶其次，參諸上訴人已從事航空器維修工程師之職逾20年，應
    具判斷是否簽訂系爭契約之專業資歷與經驗，倘其認系爭契
    約條款有對其顯失公平之情，自得選擇不與被上訴人成立勞
    動契約，並非全然無選擇之餘地。兩造簽立系爭契約後，即
    由被上訴人出資供上訴人赴加拿大CAE進行職前訓練，上訴
    人因此取得合格證書，業如前述。是被上訴人考量職前訓練
    所費不貲，倘上訴人完成系爭機務訓練後即離職，被上訴人
    須再另行招募得參與系爭機務訓練之人，再次支出額外之營
    運成本，除影響企業整體之有效經營外，亦將造成被上訴人
    營運調度困難，甚有危及飛航安全之虞。準此，被上訴人基
    於整體營運之考量，要求上訴人承諾最低之服務年限，並為
    系爭賠償約定，以資衡平，難認係片面加重上訴人責任，亦
    無不當限制上訴人終止勞動契約權利之情。況系爭賠償約定
    並未約定上訴人於依勞基法第14條各款可歸責於雇主之事由
    終止勞動契約時，仍須負賠償訓練費用之責，亦未禁止上訴
    人依勞基法第15條規定任意終止勞動契約，僅約定上訴人於
    最低服務年限期間尚未屆滿時，倘有系爭賠償約定事項，基
    於被上訴人已付費培訓上訴人，且為企業經營管理及飛航安
    全等考量，約定上訴人須依約賠償訓練費用及訓練期間衍生
    之費用，確有其必要性與合理性。更遑論上訴人於最低服務
    年限期間服勞務，仍得依系爭契約第6至8條約定，按月領取
    薪資及津貼、獎金，及享受被上訴人提供之各項福利措施（
    見原審卷㈠第17頁），尚無對上訴人有何重大不利益之情，
    實難認系爭賠償約定有單方加重上訴人責任，或有使上訴人
    拋棄權利或限制其行使權利、或對上訴人有重大不利益，而
    有顯失公平之情。此外，系爭賠償約定並未違反勞基法第15
    條之1第1、2項規定，已如前述，上訴人復未能證明該約定
    條款尚有何其他違反強制或禁止規定、或悖於公共秩序或善
    良風俗之情，則上訴人辯稱：伊為經濟上之弱勢，無與被上
    訴人磋商餘地，系爭賠償約定係單方加重伊之責任，所定賠
    償要件空泛，對伊有重大不利益，顯失公平，依民法第247
    條之1第2至4款規定，應屬無效云云，均不可採。
　⒊綜上，系爭賠償約定並無勞基法第15條之1第3項、民法第247
    條之1第2至4款所定無效之情形，則上訴人據此抗辯系爭賠
    償約定無效云云，洵無足取。　
  ㈢被上訴人依系爭賠償約定請求上訴人賠償系爭培訓費本息，
    為有理由：
　⒈系爭賠償約定關於3年之最低服務年限，及違反該服務年限時
    應負損害賠償責任之約定合法有效，業如前述，兩造均應受
    系爭賠償約定之拘束。查，上訴人於108年6月12日完成職前
    訓練並取得合格證書後即於被上訴人公司服勞務，嗣上訴人
    於108年9月24日自行提出離職單，終止兩造間之勞動契約，
    為兩造不爭執（見不爭執事項㈡、㈢），亦有離職單可稽（見
    原審卷㈠第35頁）。上訴人自完成訓練並取得合格證照翌日
    起，服務未滿1年即自行離職，兩造不爭執被上訴人已支出
    系爭培訓費175萬3893元（見不爭執事項㈡），則被上訴人依
    系爭賠償約定，請求上訴人賠償系爭培訓費，即非無據。上
    訴人雖抗辯被上訴人係與訴外人業主共同負擔系爭培訓費，
    僅得請求系爭培訓費之半數云云，固援引被上訴人製作之請
    款單，記載「是否為業主費用■是」，並在業主費用計算說
    明欄位記載被上訴人與業主（欣賀）負擔之金額為證（見原
    審卷㈠第169、181、189、197、211、217、225頁），惟台灣
    欣賀服飾有限公司（下稱欣賀公司）並無系爭機型飛機，亦
    無與被上訴人共同分擔系爭培訓費之情形，業據欣賀公司函
    覆在卷（見本院前審卷第217頁），上訴人復未舉證被上訴
    人與其業主共同負擔系爭培訓費（見本院卷第65頁），上訴
    人上開辯解，即無可採。又系爭賠償約定係屬被上訴人請求
    賠償已支出之系爭培訓費，非屬違約金之性質，法院即無按
    違約金而予酌減之餘地（參照最高法院104年度台上字第93
    號判決意旨），則上訴人請求酌減系爭培訓費云云，亦無可
    取。
　⒉上訴人復辯稱：伊之工作內容僅負責航空器維修，主管張晉
    誠卻要求伊就非原廠製造之航材詢價及採購，並用於伊維修
    之飛機，已危及飛航安全，且張晉誠對伊為職場霸凌行為，
    伊係不可歸責於己之事由而於最低服務年限屆滿前終止勞動
    契約，依勞基法第15條之1第4項約定，毋庸賠償系爭培訓費
    云云，固提出離職單、上訴人與張晉誠之對話錄音暨其譯文
    （下稱系爭譯文）為證。惟查：
　⑴系爭譯文略謂：「張晉誠：那個飄帶政儒說你說昨天那個報
    價是原廠報價是不是？上訴人：對是那個是carol給我的拾
    幾塊忘了。張晉誠：那臺灣廠家呢？上訴人：臺灣廠家我不
    曉得。張晉誠：你要想辦法去問喔，我給你時間你去問。上
    訴人：這我沒辦法因為我們從來沒有去找航空的器材去外面
    找廠家的。……。張晉誠：我現在告訴你的，你可不可以直接
    去問勒？我沒有叫你問所有的規定，我只是估價請你去問，
    這個東西在外面的廠商可不可以做？訪價是多少錢？我就叫
    你問這兩個單純的事情。上訴人：那你至少要告訴我說這是
    可不可以用在飛機上。張晉誠：這個不是你管的，我又沒有
    叫你去裝，我只是叫你去問！我沒有叫你去裝喔，你搞清楚
    狀況喔，我有叫你去裝嗎？……。張晉誠：你剛剛有沒有這樣
    子講說這個東西能不能裝在飛機上？你都不知道我剛剛已經
    告訴你這個東西不是你在擔心的，我只是要你去訪價而已。
    上訴人：不是我擔心那干脆就你去找就好了。」等語（見原
    審卷㈠第131至137頁）。
　⑵上訴人受僱擔任被上訴人之維修工程師，職掌機務本部及修
    護飛機工作內容，及執行主管交辦的相關業務，此據經上訴
    人簽名之聘任通知書記載明確（見原審卷㈠第117頁）。上訴
    人為機務本部之維修工程師，自陳張晉誠為其主管（見本院
    卷第108頁），且依系爭譯文，上訴人先向張晉誠報告原廠
    航材之報價，可見採購維修航空器所需航材及採購前之詢價
    當屬與其職務相關之業務，則張晉誠交辦上訴人就特定航材
    向非原廠之廠商詢價，即屬交辦與上訴人職務相關之業務，
    上訴人自應執行，上訴人辯稱其工作內容僅負責航空器維修
    ，張晉誠要求伊從事非屬工作範圍之採購、詢價業務云云，
    並不可採。
　⑶上訴人又辯稱：張晉誠要求伊就非原廠製造之航材詢價、採
    購，並用於伊維修之飛機，恐有危及飛航安全之虞云云。惟
    依系爭譯文，張晉誠僅交辦上訴人就非原廠製造之航材詢價
    ，上訴人所辯張晉誠要求伊其採購及使用非原廠製造之航材
    乙節，已嫌無據。其次，依航空產品與其各項裝備及零組件
    適航維修管理規則第10條：「從事航空器與其發動機、螺旋
    槳、各項裝備及零組件之維修、預防性維修或改裝之人員，
    應依原製造廠之維護手冊或持續適航文件中記載之方法、技
    術或實作，或其他經民航局同意之方法、技術或實作執行工
    作。執行前項工作之人員應使用必要之工具、裝備及測試設
    備，以確保該工作之完成。『如有原製造廠建議之特殊裝備
    或測試設備時，應使用該設備或經民航局同意之等效裝備』
    」、第11條：「從事維修、預防性維修或改裝之人員，應妥
    善執行及『使用合格之材料』，使其所維修之航空器與其發動
    機、螺旋槳、各項裝備及零組件之運作，『等同』於原始或經
    適當改裝後之情況。前項所稱之原始或經適當改裝後之情況
    ，係指不影響其空氣動力功能、結構強度、抗振能力、抗退
    化能力及其他適航特性之情況」規定，可知航空器之維修人
    員進行維修時，所使用合格之材料，除原製造廠建議之特殊
    裝備外，亦得使用經民航局同意之等效裝備，並非不能使用
    非原廠製造之航材，亦無不能就非原廠製造之航材進行詢價
    。上訴人此部分辯解，亦無可取。
　⑷再者，觀諸張晉誠於系爭譯文所述語句，並無濫用權利或以
    優勢地位，持續性的對上訴人進行威脅、冷落，孤立或羞辱
    之情，仍與職場霸凌尚屬有間，自難僅以上訴人自行於離職
    單之離職原因塡載「職場霸凌」等語，而認張晉誠確有持續
    性的對上訴人進行威脅、冷落，孤立、羞辱或與此相類行為
    之行為。準此，上訴人據此抗辯其係不可歸責於己之事由而
    於最低服務年限屆滿前終止勞動契約，依勞基法第15條之1
    第4項約定，毋庸賠償系爭培訓費云云，即為無理。
　⒊末按給付無確定期限者，債務人於債權人得請求給付時，經
    其催告而未為給付，自受催告時起，負遲延責任。其經債權
    人起訴而送達訴狀，與催告有同一之效力；遲延之債務，以
    支付金錢為標的者，債權人得請求依法定利率計算之遲延利
    息；應付利息之債務，其利率未經約定，亦無法律可據者，
    週年利率為百分之五，民法第229條第2項、第233條第1項前
    段、第203條定有明文。被上訴人請求上訴人給付前揭項目
    金額有理由部分，係屬不確定期限之債權，且以支付金錢為
    標的，則被上訴人主張上訴人應自起訴狀繕本送達之翌日即
    108年11月13日（見原審卷㈠第51頁）起，計付法定遲延利息
    ，亦屬有據。　
七、從而，被上訴人依系爭賠償約定，請求上訴人給付175萬389
    3元，及自起訴狀繕本送達之翌日即108年11月13日起至清償
    日止，按年息百分之5計算之利息，為有理由，應予准許。
    原審為上訴人敗訴之判決，並無不合。上訴論旨指摘原判決
    不當，求予廢棄改判，為無理由，應駁回其上訴。並依民事
    訴訟法第78條規定，為訴訟費用負擔之判決。　
八、本件事證已臻明確，兩造其餘之攻擊或防禦方法及所用之證
    據，經本院斟酌後，認為均不足以影響本判決之結果，爰不
    逐一論列，附此敘明。
九、據上論結，本件上訴為無理由，爰判決如主文。
中　　華　　民　　國　　110 　年　　12　　月　　21　　日
                  勞動法庭
                      審判長法  官  胡宏文
                            法  官  楊雅清
                            法  官  陳心婷
正本係照原本作成。
如不服本判決，應於收受送達後20日內向本院提出上訴書狀，其
未表明上訴理由者，應於提出上訴後20日內向本院補提理由書狀
（均須按他造當事人之人數附繕本）上訴時應提出委任律師或具
有律師資格之人之委任狀；委任有律師資格者，另應附具律師資
格證書及釋明委任人與受任人有民事訴訟法第466條之1第1項但
書或第2項所定關係之釋明文書影本。
中　　華　　民　　國　　110 　年　　12　　月　　22　　日

 　　　　　　　　　　　　 　書記官  黃麒倫